Inventaris van het digitaal duplicaat van het archief van het Gemeentebestuur van Paramaribo, (1827) 1828-1832
Nationaal Archief, Den Haag
Digitaal Duplicaat: Suriname na 1828: Gemeentebestuur
Suriname / Gemeentebestuur [digitaal duplicaat]
archiefvorming: 1828-1832
oudste stuk - jongste stuk: 1827-1832
DD141
69 inventarisnummer(s);
Normale geschreven en gedrukte documenten, geen bijzondere handschriften..
Nationaal Archief
Gemeentebestuur van Suriname; Gemeentebestuur van Suriname/Gemeente-ontvanger; Gemeentebestuur van Suriname/Waagmeester; Gemeentebestuur van Suriname/Stadsrooier en meter van dranken
Het archief bevat de notulen, resoluties en overige correspondentie over de periode 1828-1832 van het gemeentebestuur dat was belast met het administratieve beheer van het plaatselijke bestuur te Suriname. Tevens bevat het de archieven van de Gemeenteontvanger, de Waagmeester en de Stadsrooier en meter van dranken met betrekking tot de inning van diverse belastingen. Het omvat verder gegevens over plantages en slaven; grondrecht en erfpachten, huizen en erven (inclusief wijkregisters van Paramaribo).
Archiefvorming
Geschiedenis van de archiefvormer
1. De instelling van het Gemeentebestuur in 1828
Krachtens artikel 91 van het Reglement op het beleid van de Regering van de Nederlandse West-Indische bezittingen van 21 juli 1828, dat 1 augustus daaropvolgend in werking trad, zou er in iedere kolonie een gemeentebestuur bestaan, belast met het administratieve beheer van de plaatselijke aangelegenheden. Het Regeringsreglement voor Suriname, van dezelfde dagtekening en ook 1 augustus 1828 in werking getreden, spreekt verder over het gemeentebestuur en zegt in artikel 5 onder andere dat de huishoudelijke aangelegenheden van de ingezetenen opgedragen zijn aan een plaatselijk of gemeentebestuur. Artikel 22 zegt dan dat het gemeentebestuur bestaat uit een president, twee wethouders en acht raden, geassisteerd door een secretaris. Enige daarop volgende artikelen spreken nu verder over hetgeen aan zijn zorg is toevertrouwd. Dit alles wordt nader uitgewerkt in de 'Instructie voor het Gemeentebestuur der Kolonie Suriname', vastgesteld bij besluit van de commissaris-generaal van de West-Indische bezittingen van 21 juli 1828, nummer 222, en in werking getreden 1 augustus daaropvolgend. Bij besluit van de gouverneur-generaal van de West-Indische bezittingen van 13 oktober 1828, nummer 235, kwam er een 'Reglement van orde op het houden der vergaderingen van het Gemeentebestuur van Suriname en de wijze van delibereren in dezelve'. Door dezelfde autoriteit werden ook instructies vastgesteld voor de secretaris van het gemeentebestuur en de gemeente-ontvanger, onderscheidenlijk bij besluiten van 20 december 1828 en 22 november 1828. Artikel 9 van de instructie van de secretaris droeg hem de zorg voor de archieven van het gemeentebestuur op en het voorhanden hebben op de secretarie van een generale inventaris van de archieven, die jaarlijks bijgehouden moest worden.
2. De opheffing van het Gemeentebestuur in 1833
Toen op 1 januari 1833 het 'Reglement op het beleid der Regering in de Kolonie Suriname', vastgesteld bij Koninklijk Besluit van 9 augustus 1832, nummer 89, in werking trad, had dit voor de kolonie deze grote bestuurswijziging meegebracht, dat er van een gemeentebestuur geen sprake meer was; het had opgehouden te bestaan. Een besluit van de gouverneur-generaal van 6 december 1832, afgekondigd 8 december daaropvolgend, stelde de regels vast voor de geregelde overgang van de oude naar de nieuwe wijze van het bestuur van de kolonie.
Geschiedenis van het archiefbeheer
De verwerving van het archief
De collectie is een duplicaat van een archief dat elders bewaard wordt.
Inhoud en structuur van het archief
Aanwijzingen voor de gebruiker
Openbaarheidsbeperkingen
Volledig openbaar.
Materiële beperkingen
Het archief kent geen beperkingen voor het raadplegen van stukken als gevolg van slechte materiële staat.
Aanvraaginstructie
Openbare archiefstukken kunnen online worden aangevraagd en gereserveerd. U kunt dit ook via de terminals in de studiezaal van het Nationaal Archief doen. Om te kunnen reserveren dient u de volgende stappen te volgen:
Creëer een account of log in.
Selecteer in de archiefinventaris een archiefstuk.
Klik op ‘Reserveer’ en kies een tijdstip van inzage.
Verwant materiaal
Beschikbaarheid van kopieën
Inventarisnummers van dit archief zijn in kopievorm beschikbaar
Verwante archieven
Voor verwante archieven, zie met name toegangsnr. 1.05.11.07: 'archief van de Controleur-Generaal van Financiën'. Voor overige archieven betreffende de Nederlandse West-Indische bezittingen, zie toegangsnrs. 1.05.08.01 tm. 1.05.08.03; 1.05.10.01 tm. 1.05.10.10; en de nrs. 1.05.11.01 tm. 1.05.11.19.
Beschrijving van de series en archiefbestanddelen
- GEMEENTEBESTUUR, 1
  - Minuut-notulen van vergaderingen van het gemeentebestuur., 1828-1832; 1-6; 6 delen
    - 1828 aug. 4 - 1829 nov. 20, 1
      Dit inventarisnummer is alleen als kopie te raadplegen.
    - 1830 jan. 20 - dec. 29, 2
    - 1831 jan. 26 - dec. 2, 3
    - 1831 jan. 26 - dec. 2 (duplicaat), 4
    - 1832 jan. 25 - dec. 17, 5
    - 1832 jan. 25 - dec. 17 (duplicaat), 6
  - Minuut-resoluties van het gemeentebestuur., 1828 dec. 15 - 1832 nov. 26; 7; 1 deel
  - Ingekomen stukken van verschillende autoriteiten en anderen., 1828-1832; 8-24; 17 banden
    - 1828 juli - dec. (band I), 8
    - 1828 aug. - dec. (band II), 9
    - 1829 eerste kwartaal, 10
    - 1829 tweede kwartaal, 11
    - 1829 derde kwartaal, 12
    - 1829 vierde kwartaal, 13
    - 1830 eerste kwartaal, 14
    - 1830 tweede kwartaal, 15
    - 1830 derde kwartaal, 16
    - 1830 vierde kwartaal, 17
    - 1831 eerste kwartaal, 18
    - 1831 tweede kwartaal, 19
    - 1831 derde kwartaal, 20
    - 1832 eerste kwartaal, 21
    - 1832 tweede kwartaal, 22
    - 1832 derde kwartaal, 23
    - 1832 vierde kwartaal, 24
  - Agenda van ingekomen stukken., 1831 aug. 1 - dec. 31; 25; 1 deel
  - Register van uitgaande brieven van het gemeentebestuur aan verschillende autoriteiten en anderen., 1828-1832; 26-29; 4 delen
    - 1828 aug. 6 - 1829 apr. 27, 26
    - 1830 jan. 4 - okt. 27, 27
    - 1830 okt. 28 - 1831 sep. 9, 28
    - 1831 sep. 13 - 1832 dec. 31, 29
  - Journaal van de president van het gemeentebestuur., 1829 jan. 1 - mrt. 31; 30; 1 deel
  - Stukken gediend hebbende bij de overgave van het secretarisschap van het gemeentebestuur., 1830-1831; 31; 1 dossier
  - Proces-verbaal van de commissie tot onderzoek van klachten over deurwaarders, 1830. Lijst van boedelsaldo's gestort bij de gemeente-ontvanger, 1831. Extract uit de notulen van het gemeentebestuur rakende klachten over vonnissen van de rechtbank van kleine zaken, 1831., 1830-1831; 32; 1 omslag
  - Opgaven aan het gemeentebestuur van verkochte drammelassie, houtwaren, enz. op de plantages., 1831; 32A; 1 pak
- GEMEENTE-ONTVANGER, 2
  In de Instructie voor het Gemeentebestuur van de Kolonie Suriname, vastgesteld door de commissaris-generaal bij besluit van 21 juli 1828, wordt in art. 40 gezegd dat de ontvanger belast is met de invordering van de belastingen, die ten behoeve van de gemeente worden geheven, en met de betalingen te haren laste. Hij zou zich verder regelen naar de instructie die voor hem zou gearresteerd worden. Deze instructie voor de gemeente-ontvanger werd vastgesteld door de gouverneur-generaal, bij zijn besluit van 22 november 1828. Hierbij werd hij belast met de invordering en ontvangst van beschreven en onbeschreven middelen, die ten behoeve van het gemeentebestuur werden geheven. Uit deze ontvangsten deed hij de betalingen ten laste van het gemeentebestuur, zoals in art. 2 werd omschreven. Van de vaste inkomsten die bij aanslag of omschrijving werden geheven en bepaaldelijk voor de belastingen van de z.g. Gemene Weide, de Landtaksen, de Quota van de suikerplantages en houtgronden moesten jaarlijks afzonderlijke registers worden aangelegd (art. 3). Krachtens art. moest hij voor de ontvangsten aan de belanghebbenden een van de dubbele kwitanties geven van ingebonden registers, voor elk onderwerp van ontvangst afzonderlijk; de duplicaat-kwitantie in het register zou door hem getekend worden, ter verificatie van de maandstaten. De afgegeven kwitanties werden in een registratieboek geregistreerd (art. 7). Van de dagelijkse ontvangsten werd een kasboek gehouden (art. 8). Elke maand deed hij verantwoording aan het gemeentebestuur op de wijze in art. 9 omschreven. De niet ingevorderde posten van de beschreven middelen moesten na afloop van elk jaar in een afzonderlijk restantboek worden geschreven. Art. 25 verklaarde de gemeente-ontvanger onmiddellijk ondergeschikt aan de president van het gemeentebestuur.
  In verband met de taak van de gemeente-ontvanger mag er hier op gewezen worden dat door de regeringsreglementen die op 1 augustus 1828 in werking waren getreden grote wijziging was gekomen in de financiële administratie en in het belastingstelsel van de kolonie Suriname. Een nieuwe regeling houdende bepalingen betreffende de middelen, ingevoerd bij Gouvernementsblad van Suriname, publicatie van 18 november 1828 (Gouvernementsblad van Suriname, nr. 16), trad op 1 januari 1829 in werking. Art. 2 bepaalde dat het belastingstelsel van de kolonie, zoals dit met het jaar 1829 in werking zou komen, werd gesplitst in afzonderlijke baten, die deels door het hoofdbestuur en deels door het gemeentebestuur zouden worden geheven. Art. 3 gaf aan welke belastingen, betaalbaar bij de algemene ontvanger, onder de inkomsten van het hoofdbestuur begrepen waren. Art. 4 bepaalde dat onder de inkomsten van het gemeentebestuur begrepen waren de volgende belastingen, betaalbaar bij de gemeente-ontvanger:
  de accijns van dranken
  de kerkgerechtigheden
  de belastingen van de Gemene Weide
  het baak-, los- en steigergeld
  de quota van suikerplantages en houtgronden
  de vrijdomsgerechtigheden en landtaksen.
  Toen het nieuwe Regeringsreglement voor de Kolonie Suriname van 9 augustus 1832 op 1 januari 1833 in werking trad en daardoor het gemeentebestuur had opgehouden te bestaan, had het ook meegebracht dat ingevolge art. 58 de ontvangst van alle belastingen, zonder onderscheid, en de uitbetaling van 's Lands penningen opgedragen werd aan de koloniale ontvanger en betaalmeester. Een besluit van de gouverneur-generaal van 6 december 1832 bepaalde in art. 2 onder andere dat vanaf 1 januari 1833 in alle betrokken wetten of resoluties voor gemeente-ontvanger moest gelezen worden koloniale ontvanger en betaalmeester.
  - Kohier van de quota van plantages., 1829-1832; 33; 1 deel
  - Kohier van grondrecht en erfpachten., 1829-1832; 34; 1 deel
    Met alfabetische naamwijzer.
  - Kohier van getaxeerde huurwaarde van huizen en erven., 1827-1832; 35-38; 4 delen
    - 1827-1828, 35
      Onvolledig.
    - 1829, 36
      Met inhoudstafel.
    - 1830, 37
    - 1830-1832, 38
  - Kasboek., 1829 jan. 2 - 1832 dec. 31; 39; 1 deel
  - Contraboek van kwitanties wegens betaling van drankaccijns., 1831; 40; 1 deel
  - Contraboek van kwitanties wegens betaling van begraafplaatsen (kerkgerechtigheid)., 1830-1831; 41-42; 2 delen
    - 1830 jan. 20 - dec. 30, 41
    - 1830 jan. 7 - 1831 nov. 18, 42
  - Contraboek van kwitanties wegens betaling van taxatie van de huurwaarde van de gemene weide., 1830-1832; 43-46; 4 delen
    - 1830 juli 13 - nov. 15, 43
    - 1831 jan. 5 - dec. 31, 44
    - 1832 jan. 7 - apr. 17, 45
      Gemerkt: nummer 1.
    - 1832 nov. 12 - dec. 29, 46
      Gemerkt: nummer 4.
  - Contraboek van kwitanties wegens betaling van baak-, los- en steigergeld., 1829-1831; 47-48; 2 delen
    - 1829, 47
    - 1831, 48
  - Contraboek van kwitanties wegens betaling van quota van de voortbrengselen van suikerplantages en houtgronden., 1832 feb. - dec.; 49; 1 deel
  - Contraboek van kwitanties wegens betaling van vrijdomgerechtigheid van de slaven., 1830 jan. 21 - dec. 24; 50; 1 deel
  - Registratieboek van afgegeven kwitanties., 1829-1832; 51-53; 3 delen
    - 1829 jan. 2 - 1831 juni 30, 51
    - 1831 juli - dec., 52
    - 1832, 53
      Door de gemeente-ontvanger 31 december 1832 gesloten.
  - Staat van personen die vervolgd zijn wegens verschuldigde belasting voor de taxatie van de huurwaarde van huizen; met aantekeningen daaromtrent., 1829-1831; 54; 1 deel
  - Naamlijst van personen die vervolgd zijn wegens verschuldigde belastingen; met aantekeningen daaromtrent., 1831-1832; 55; 1 deel
- WAAGMEESTER, 3
  Bij besluit van de gouverneur-generaal in Rade van 19 november 1828 (gepubliceerd 25 november 1828, Gouvernementsblad van Suriname, nummer 18), is gearresteerd een reglement voor de waag met instructie voor de waagmeester te Paramaribo. Hieruit blijkt dat de waagmeester stond onder de tweede wethouder. De baten, door hem ontvangen, stortte hij bij de gemeente-ontvanger.
  - Register van gewogen producten., 1830 jan. - dec.; 56; 1 deel
- STADSROOIER EN METER VAN DRANKEN, 4
  Een instructie voor de stadsrooier en meter in de kolonie Suriname is vastgesteld door de gouverneur-generaal bij zijn besluit van 22 november 1828. Krachtens artikel 1 werden deze functies waargenomen door een ambtenaar, aangesteld door het gemeentebestuur. Zijn werk gold bijzonder ten aanzien van de ingevoerd wordende dranken, die aan het accijnsrecht en van de uitgevoerd wordende melassie die aan uitgaande rechten was onderworpen. De gelden, door hem geïnd, aan de gemeente toekomende, moest hij storten bij de gemeente-ontvanger.
  - Register van ontvangsten en uitgaven door de rooier van de melassie-vaten., 1831 jan. - dec.; 57; 1 deel
  - Wijkregisters van personen die woonachtig zijn in de verschillende wijken te Paramaribo, opgemaakt door de wijkmeesters., 1828-1832; 58-68; 11 delen
    Door gouverneur en raden van politie en justitie werden, bij hun besluit van 5 maart 1828 (Gouvernementsblad van Suriname, nummer 4) maatregelen vastgesteld om de staat van de bevolking van Paramaribo nauwkeurig te kunnen constateren. Over elk van de wijken waarin de stad verdeeld was zouden door de gouverneur twee wijkmeesters worden aangesteld. Deze moesten onder andere elk jaar de huizen in hun wijk bezoeken en de daarin woonachtige personen opschrijven. Van het register bleef één exemplaar onder hun berusting en het andere moest ter gouvernementssecretarie worden gedeponeerd. In de 'Instructie voor het Gemeentebestuur der Kolonie Suriname' van 1828 staat in artikel 5 dat de werkzaamheden van het gemeentebestuur zich onder andere bepalen tot de burgerlijke stand waarmee, onder toezicht van de president, de secretaris en de wijkmeesters belast werden. Artikel 26 wijst erop dat de president, met de uitvoering van alle administratieve handelingen belast zijnde die tot het bestuur van de gemeente behoorden, ook de wijkmeesters onder zijn onmiddellijke bevel had. Toen bij besluit van de gouverneur-generaal in Rade van 10 oktober 1832 een 'Gezondheids-Bestuur voor de Kolonie Suriname' werd ingesteld, maakten de wijkmeesters deel uit van de sub-commissies in de wijken waarin onder andere de stad Paramaribo was verdeeld.
    Daar 1 januari 1833 het gemeentebestuur van Suriname ophield te bestaan, kwamen zij toen bij het gouvernement-generaal, onder bevel van de gouverneur-generaal.
    De hierna beschreven registers lopen over de tijd dat het gemeentebestuur bestond en de wijkmeesters onder dat college hebben gediend. Het vervolg, 1833-1845, vindt men bij het archief van de Nederlandse West-Indische Bezittingen: Gouverneur-Generaal (1814) 1828-1845 (1846); nummer toegang 1.05.08.01; inventarisnummers 635-698. Vele delen zijn gehavend.
    .
    - 1828. B, 58
    - 1828 (?) C, 59
    - 1830. A, 60
    - 1830. B, 61
    - 1831. A, 62
    - 1831. B, 63
    - 1831. C, 64
    - 1831. D, 65
    - 1832. A, 66
    - 1832. B, 67
    - 1832. C, 68